ACORDAO-COMPLETO-2414685

ACÓRDÃO 1624/2020 ATA 23/2020 - PLENÁRIO

VISTOS, relatados e discutidos estes autos de embargos de declaração opostos em face do Acórdão 1246/2020-TCU-Plenário, proferido em representação,
ACORDAM os Ministros do Tribunal de Contas da União, reunidos em sessão do Plenário, ante as razões expostas pelo Relator, em:
9.1. nos termos dos arts. 32, inciso II, e 34 da Lei 8.443/1992, conhecer dos presentes embargos de declaração, para, no mérito, não acolhê-los;
9.2. dar ciência deste acórdão ao recorrente e aos representantes.

Embargos de declaração opostos contra acórdão que estendeu os efeitos da pena de inidoneidade para a recorrente em processo que considerou procedente representação sobre possíveis irregularidades na condução pregão que teve por objeto a contratação de empresa para a prestação de serviços de manutenção preventiva, preditiva e corretiva das instalações e equipamentos dos sistemas prediais.

Superintendência de Administração do Ministério da Fazenda No Distrito Federal.

3.1. Representantes: O2S Automação e Instalações Eireli - EPP (07.146.786/0001-07) e Orion Telecomunicações Engenharia S.A. (01.011.976/0001-22)
3.2. Recorrente: Embargante: MPE Engenharia e Serviços S.A. (04.743.858/0001-05)

13.1. Ministros presentes: José Mucio Monteiro (Presidente), Walton Alencar Rodrigues, Benjamin Zymler (Relator), Augusto Nardes, Aroldo Cedraz, Raimundo Carreiro, Ana Arraes, Bruno Dantas e Vital do Rêgo.
13.2. Ministros-Substitutos presentes: Augusto Sherman Cavalcanti, Marcos Bemquerer Costa, André Luís de Carvalho e Weder de Oliveira.

ACORDAO-COMPLETO-2435051

Acórdão 309/2021 - Plenário

MPE Montagens e Projetos Especiais s/a

BENJAMIN ZYMLER

Ministro Benjamin Zymler.

Trata-se de embargos de declaração opostos pela MPE Engenharia e Serviços S.A. ao Acórdão 1246/2020-TCU-Plenário, proferido em representação, que tratou de irregularidades na condução do Pregão 35/2017, a cargo da Superintendência de Administração do Ministério da Fazenda no Distrito Federal.
2.	O pregão teve por objeto a contratação de empresa para a "prestação de serviços de manutenção preventiva, preditiva e corretiva das instalações e equipamentos dos sistemas prediais, bem como de serviços eventuais por demanda, nos Edifícios do Ministério da Fazenda, em Brasília/DF".
3.	Como resultado da licitação, foi assinado o Contrato 5/2018 com a empresa MPE Engenharia e Serviços S.A., no valor mensal de R$ 1.969.166,66 e global de R$ 23.630.000,00, com vigência de 19/2/2018 a 18/2/2019, podendo ser prorrogado até o limite de 60 meses (peça 30, p. 20) .
4.	O contrato foi alterado por meio de cinco aditivos:
	- termo aditivo 1/2018 - alterou quantitativo de postos de trabalho e reduziu o valor do contrato para R$ 23.608.220,92 (peça 30, p. 26-27) ; 
	- termo aditivo 2/2018 - alterou CNPJ da contratada e endereço da matriz para filial (peça 30, p. 61) ;
	- termo aditivo 3/2018 - prorrogou o contrato por mais doze meses, até 18/2/2020 (peça 30, p. 66) ;
	- termo aditivo 4/2019 - ampliou os edifícios atendidos e alterou os valores contratados, com redução de 5,33% do valor global atual do contrato; e
	- termo aditivo 5/2020 - prorrogou o contrato por mais doze meses, até 18/2/2021 (peça 116) .
5.	Os fundamentos do acórdão embargado foram assim descritos em seu voto condutor:
"cabe averiguar se a sociedade empresária contratada, MPE Engenharia e Serviços S.A., está sendo utilizada com objetivo fraudulento de forma a permitir que a sociedade empresária MPE Montagens e Projetos Especiais S.A. escape da sanção a ela imposta por esta Corte de Contas.
42.	A empresa MPE Engenharia e Serviços S.A. foi criada em 10/9/2001, enquanto a empresa MPE Montagens e Projetos Especiais S/A foi criada em 21/12/1987 (peça 1, p. 21) .
43.	Consoante apontado pela unidade técnica, "há indícios robustos da relação entre essas empresas, que seriam ou teriam sido integrantes do denominado Grupo MPE, como: a própria nomenclatura, a localização no mesmo edifício apesar de andares diferentes, o mesmo contador, o mesmo domínio do endereço de e-mail dos sócios (@grupompe.com.br) , além de sócios em comum em determinados momentos, conforme consulta a bases de dados da Administração Pública." (grifou-se) . 
44.	Consoante a lista de acionistas presentes nas assembleias gerais da MPE Montagens e Projetos Especiais S.A., nos exercícios de 2003 a 2013, a MPE Participações em Engenharia e Serviços - detinha 89,24% do capital dessa primeira empresa (peças 23, p. 8; e 30, p. 95 e 106) .
45.	Consulta na internet, efetuada pela unidade técnica revelou que a MPE Participações em Engenharia e Serviços S.A., passou a ser denominada MPE Engenharia e Serviços S.A., mediante a alteração do nome empresarial da sociedade em 3/4/2014 (peça 55, p. 15-17) .
46.	No período de 2014 a 2017, de acordo com a lista de acionistas presentes nas assembleias gerais da MPE Montagens e Projetos Especiais S.A., a MPE Engenharia e Serviços S.A. detinha 89,24% do capital dessa primeira empresa (peça 30, p. 88, 116) . 
47.	A partir de 27/11/2018, a MPE Montagens e Projetos Especiais S.A. passou a ser controlada pela empresa MPE Participações em Infraestrutura S.A., holding do grupo MPE (peça 115, p. 1) .
48.	Já a partir de15/4/2019, a empresa MPE Engenharia e Serviços S.A. passou a ser controlada exclusivamente por pessoa físicas (peça 114, p. 1) . 
49.	Constata-se, pois que, quando da declaração de inidoneidade da empresa MPE Montagens e Projetos Especiais S.A. e quando da contratação ora em análise da MPE Engenharia e Serviços S.A., a primeira era controlada pela segunda. Ou seja, ambas faziam parte de um mesmo grupo econômico.
50.	Essa constatação é corroborada pela cópia de notícia publicada no jornal Valor Econômico em 17/5/2016, a qual foi trazida aos autos pela própria representada:
	"Em 2014, a MPE foi citada por delatores a Operação Lava-Jato entre empresas que pagaram propinas em áreas de abastecimento da estatal. Uma das empresas do grupo, a MPE Montagem e Projetos Especiais, ficou impedida de contratar com a Petrobras. ... 
	Ontem, a MPE Engenharia e Serviços, a holding de engenharia, divulgou o balanço de 2015 ..." (grifou-se) . 
51.	Consoante exposto no relatório, complementam o conjunto probatório da existência de grupo econômico: 
"i) a existência de um sócio comum entre as duas empresas (Sr. Marcelo de Castro Faria Ferreira) à época do trânsito em julgado do Acórdão 300/2018-TCU-Plenário, em 17/5/2018; e 
ii) a saída dos diretores Srs. Segismar Pagotto e Angel Gomes da MPE Montagens em 24/11/2017, com ida para o quadro societário da MPE Engenharia em setembro/2018, como Presidente e Diretor, respectivamente (conforme exposto item 25 desta instrução) ." (grifou-se) . 
52.	Os representantes da empresa MPE Engenharia e Serviços S.A. - hoje controlada somente por pessoas físicas - buscam demonstrar que atualmente ela não possui vínculo com a MPE Montagens e Projetos Especiais S.A. - hoje controlada pela holding.
53.	Ora, essa assertiva somente poderia ser confirmada por meio da análise do quadro societário da holding, para se verificar a existência de sócios em comum com as outras duas empresas. Entretanto, a empresa representada, em sua defesa, somente apresentou os seus quadros societários e os da empresa declarada inidônea. Assim, não resta comprovada a alegação da empresa.
54.	A unidade técnica, em data recente, confirmou haver elementos adicionais indicativos da atuação dessas empresas como um mesmo grupo:
"Consultas extraídas do Sistema CNPJ comprovam que a MPE Participações em Infraestrutura S.A. (maior acionista da MPE Montagens e Projetos Especiais S.A. desde 29/11/2018) possui endereço na Rua São Francisco Xavier, 603, 4º andar. Esse endereço, por sua vez, é idêntico ao endereço da MPE Engenharia e Serviços S.A. informado pela própria empresa no item "h" de sua manifestação retro e cadastrado no Sistema CNPJ. A MPE Montagens e Projetos Especiais S.A. também é sediada no mesmo edifício, apenas se distinguindo o andar (peça 117) ." (grifou-se) . 
55.	Desta feita, há elementos suficientes para concluir que as empresas MPE Engenharia e Serviços S.A. e MPE Montagens e Projetos Especiais S.A. fazem parte do mesmo grupo econômico, ao contrário do afirmado pela primeira em suas alegações. 
VII
56.	Como exposto antes, a mera existência de grupo econômico não possibilita a desconsideração da personalidade jurídica, cabendo averiguar se as empresa atuaram com intuito fraudulento. Assim, cabe averiguar suas participações em contratações públicas.
57.	Compulsando os elementos do Pregão 35/2017 no Comprasnet, verifico que, em 3/3/2015, a MPE Montagens e Projetos Especiais S.A. sofreu um processo de cisão e parte de seu patrimônio foi incorporado à MPE Engenharia e Serviços S.A., a qual passou a contar com parte do acervo técnico da primeira. Consoante a ata da assembleia geral ordinária e o protocolo de cisão da empresa MPE Montagens, o acervo técnico transferido constituiu em:
	"A MPE Engenharia e Serviços S.A. somente sucederá a MPE Montagens e Projetos Especiais S.A. nos direitos e obrigações transferidos em decorrência da incorporação do acervo cindido ..." (peça 37, p. 3) 
"Este acervo técnico é constituído pelo currículo, expertise e experiências, representado pelos atestados de execução de obras e serviços emitidos por contratantes de ser serviços públicos ou privados, constantes da relação anexa..." (grifou-se) . (peça 37, p. 22) 
58.	Em 27/8/2015, ocorreu a segunda cisão nos mesmos termos da primeira, ou seja, transferência de parte do acervo técnico da MPE Montagens e Projetos Especiais S.A. para a MPE Engenharia e Serviços S.A.. Em 25/2/2016, 10/5/2017 e 11/8/2017 ocorreram as terceira, quinta e sétima cisões da MPE Montagens e Projetos Especiais S.A., nos mesmos moldes das anteriores. (peça 37) 
59.	Desses documentos cabe a constatação de que a empresa MPE Montagens e Projetos Especiais S.A. transferiu parcela significativa de seu acervo técnico para a MPE Engenharia e Serviços S.A. Esta, por sua vez, utilizou-se desse acervo para fins de habilitação técnica na licitação em questão.
60.	Ou seja, há fundados elementos indicativos de que a empresa MPE Engenharia e Serviços S.A. está atuando como sucessora da MPE Montagens e Projetos Especiais S.A. 
61.	A partir de junho de 2015, depois da transferência do acervo técnico, a empresa passou a firmar diversos contratos com a administração pública federal (em consulta ao SIASG verifica-se que foram firmados cerca de 26 contratos no período de 2015 a 2018) (peça 56) .
62.	Chama a atenção que todas as transferências de acervo técnico ocorreram a título gratuito, demonstrando que as duas empresas estavam sob um comando coordenado, pois não há por que uma empresa transferir para outra seu acervo técnico sem ônus a não ser que haja uma relação de interdependência entre ambas.
63.	Está permitida, portanto, a conclusão de que, apesar de ter sido criada em 2001, a MPE Engenharia e Serviços S.A. somente passou a atuar operacionalmente, ao menos em atividades similares ao objeto da licitação aqui tratada, a partir da primeira cisão da MPE Montagens e Projetos Especiais. Por outro lado, constata-se um esvaziamento operacional desta última, o que faz com que a sanção aplicada pelo TCU tenha sua efetividade mitigada ou anulada.
VIII
64.	Como visto, a jurisprudência desta Corte sinaliza que são considerados fraudulentos os atos praticados depois da aplicação da penalidade restritiva de direito, os quais indicam o intento de burlar a aplicação da sanção administrativa.
65.	Nada impede, contudo, que a fraude ocorra antes da aplicação da sanção, quando os sócios/administradores, cientes dos ilícitos cometidos e das consequências potencialmente daí advindas, procurem se resguardar esvaziando a empresa utilizada para o cometimento dos ilícitos e operacionalizando uma outra sem as máculas da anterior.
66.	Entendimento diverso estimularia sobremaneira a impunidade e a prática de ilícitos, pois bastaria determinada pessoa jurídica cometer uma série de fraudes em licitações e, na sequência, antes mesmo de qualquer início de apuração dos fatos, transferir suas atividades para uma sucessora, a qual estaria imune à persecução estatal. 
67.	Dito isso, cabe analisar a cronologia dos acontecimentos que levaram à penalização da sociedade empresária MPE Montagens e Projetos Especiais S.A.:
	- em 2009, cartel, integrado por essa sociedade empresária, frauda diversas licitações conduzidas pela Petrobras, relacionadas a obras de implantação da Refinaria Abreu e Lima em Pernambuco;
- em 17/3/2014, foi deflagrada a "Operação Lava Jato", que revelou a existência de um esquema criminoso na Petrobras que envolvia a prática de crimes contra a ordem pública, corrupção e lavagem de dinheiro, com a formação de um poderoso cartel, incluindo a MPE Montagens e Projetos Especiais S.A.;
	- em 9/12/2014, planilhas apreendidas pela Polícia Federal na sede da empresa Engevix indicam a forma de operacionalização do cartel, a participação da empresa MPE Montagens e Projetos Especiais S.A. e as obras que seriam a ela atribuídas (peça 35, p. 2-3, 5-7, 12-13, 21 e 23, do TC Processo 013.387/2017-0) ;
- em 19/3/2015, foi firmado acordo de leniência junto ao Cade em que era descrita a conduta fraudulenta do mencionado cartel (peça 31 do TC Processo 013.387/2017-0) ;
	- em 11/11/2015, a Polícia Federal emite o Laudo Pericial 2.44/2015 descrevendo a atuação do cartel (peças 26-29 do TC Processo 013.387/2017-0) ; 
	- de 11/12/2014 e 28/4/2016, foram efetuadas nove denúncias junto à 13ª Vara da Justiça Federal em Curitiba/PR, dando conta da atuação do cartel integrado também pela MPE Montagens e Projetos Especiais S.A.;
- em 2/6/2016, foi efetuada representação por unidade técnica deste Tribunal acerca de fraudes na Rnest, incluindo a participação da MPE Montagens e Projetos Especiais S.A. (peça 42 do TC Processo 013.387/2017-0) ;
- em 22/6/2016, foi determinada a oitiva da empresa para que se manifestasse sobre os elementos indicativos de fraude em licitações para a implantação da Rnest (Acórdão 1583/2016-TCU-Plenário) ;
- em 21/2/2018, a empresa foi declarada inidônea pelo TCU (Acórdão 300/2018-TCU-Plenário) ;
68.	Dessas informações, pode-se depreender que, ao iniciar o procedimento sucessório entre as empresas do Grupo MPE em 27/8/2015, os dirigentes do grupo tinham conhecimento de que o esquema criminoso do qual participaram havia sido descoberto, de forma que seria iminente a aplicação de penalidades à empresa utilizada para as fraudes - MPE Montagens e Projetos Especiais S.A. 
69.	Cabe, pois, concluir que os dirigentes do conjunto de empresas buscaram preservar as atividades econômicas do Grupo MPE, então exercidas pela MPE Montagens e Projetos Especiais S.A., mediante um processo de sucessão fraudulento para outra sociedade empresária do conglomerado."
6.	A sociedade empresária MPE Engenharia e Serviços S.A. aponta, em essência, as seguintes contradições, omissões e obscuridades que afetariam o acórdão embargado (peça 32) :
	a) justificou-se a extensão da pena de inidoneidade com base em várias normas estranhas ao controle de contas, menos no art. 46 da Lei nº 8.443/1992;
	b) apoiou-se em precedentes que definitivamente não se amoldam ao presente caso;
	c) houve uma guinada na orientação jurisprudencial do TCU, de forma que haveria a necessidade de prever um "regime de transição", à luz do art. 23 da Lei de Introdução às Normas do Direito Brasileiro;
	d) houve obscuridade ao se utilizar de premissas e conclusões "para supostamente subsidiar a comprovação de um ilícito, mas que, na verdade, revelam o oposto: decisões administrativas lícitas que, em momento algum tiveram fins ilícitos ou deixaram de ser transparentes, nem mesmo após a condenação da MPE MONTAGENS, sem que nada tivesse sido oculto ou modificado com o fim de "apagar" a origem semelhante das aludidas empresas";
	e) há omissão porque não se expôs as razões pelas quais se considerou que os precedentes mencionados pela embargante em suas oitivas (Acórdãos Plenário 928/2008 e 2.304/2009) não se aplicam;
f) houve obscuridade ao se usar uma cronologia de eventos da Operação Lava Jato para caracterizar a suposta prática de atos fraudulentos pela MPE Montagens para burlar a aplicação de uma possível e futura sanção;
g) houve contradição e obscuridade na análise da estrutura societária das empresas com a denominação MPE para demonstrar que a embargante faria parte do mesmo grupo empresarial; e
h) houve contradição nos elementos empregados para concluir que a MPE Montagens e a embargante possuem sócios e diretores em comum.
	É o relatório.

8.1. Carolina Kazue Gabarron Umeta (54.933/OAB-DF) e Monique Rafaella Rocha Furtado (OAB/DF 34.131), representando O2S Automação e Instalações Eireli - EPP;
8.2. Jean Raphael Gomes Silva (OAB/DF 31.440), João Victor Barbosa Ferreira (OAB/DF 62.799), Fabiano Silveira (OAB/DF 31.440), Sergio Freitas de Almeida (OAB/DF 22.075), Tarley Max da Silva (OAB/DF 19.960), Gilberto da Silva Costa Filho (OAB/RJ 88.682), Maria Abreu do Valle (OAB/RJ 145.508), Mauro Roberto Gomes de Mattos (OAB-RJ 57.739) e Alberto Alves Barbosa dos Santos (OAB/RJ 150.320), representando MPE Engenharia e Serviços S.A.;
8.3. Luis Fellipe Magalhaes Pereira (OAB-DF60.839), representando Orion Telecomunicações Engenharia S.A.

Procurador Sergio Ricardo Costa Caribé.

PREGÃO. SERVIÇOS DE MANUTENÇÃO PREVENTIVA, PREDITIVA E CORRETIVA DAS INSTALAÇÕES E EQUIPAMENTOS DE SISTEMAS PREDIAIS. EMPRESA DECLARADA INIDÔNEA. TRANSFERÊNCIA DO ACERVO TÉCNICO PARA OUTRA EMPRESA DO MESMO GRUPO ECONÔMICO. EXTENSÃO DOS EFEITOS DA SANÇÃO À EMPRESA SUCESSORA. EMBARGOS DE DECLARAÇÃO. AUSÊNCIA DE CONTRADIÇÃO, OBSCURIDADE OU OMISSÃO. NÃO ACOLHIMENTO.

REPRESENTAÇÃO (REPR)

Secretaria de Controle Externo de Aquisições Logísticas (Selog).

Trata-se de embargos de declaração opostos pela MPE Engenharia e Serviços S.A. ao Acórdão 1246/2020-TCU-Plenário, proferido em representação, que tratou de irregularidades na condução do Pregão 35/2017, a cargo da Superintendência de Administração do Ministério da Fazenda no Distrito Federal.
2.	O pregão teve por objeto a contratação de empresa para a "prestação de serviços de manutenção preventiva, preditiva e corretiva das instalações e equipamentos dos sistemas prediais, bem como de serviços eventuais por demanda, nos Edifícios do Ministério da Fazenda, em Brasília/DF".
3.	Como resultado da licitação, foi assinado o Contrato 5/2018 com a empresa MPE Engenharia e Serviços S.A., no valor mensal de R$ 1.969.166,66 e global de R$ 23.630.000,00, com vigência de 19/2/2018 a 18/2/2019, podendo ser prorrogado até o limite de 60 meses (peça 30, p. 20) .
4.	Mediante a deliberação recorrida, esta Corte entendeu que a sociedade empresária contratada, MPE Engenharia e Serviços S.A., foi utilizada com objetivo fraudulento de forma a permitir que a sociedade empresária MPE Montagens e Projetos Especiais S.A. escapasse da sanção a ela imposta por esta Corte de Contas - declaração de inidoneidade para participar, por três anos, de licitação na administração pública federal.
5.	Tal entendimento decorreu, fundamentalmente, da constatação de transferências do acervo técnico da MPE Montagens para a MPE Serviços em cronograma similar ao desenrolar Operação Lava-Jato, cuja apuração redundou na declaração de inidoneidade da MPE Montagens e Projetos Especiais S.A.
6.	Assim, de acordo com o acórdão embargado, foi declarado, com fulcro no art. 46 da Lei 8.443/1992, que a sanção de inidoneidade aplicada à sociedade empresária MPE - Montagens e Projetos Especiais S.A., mediante os Acórdãos Plenário 300/2018 e 825/2018, estende-se à sociedade empresária MPE Engenharia e Serviços S.A.
7.	Por estarem presentes os requisitos de admissibilidade previstos nos arts. 32, inciso I, e 33 da Lei 8.443/1992, cabe conhecer do recurso e adentrar-lhe o mérito. 
II
8.	A embargante aponta, em essência, as seguintes contradições, omissões e obscuridades que afetariam o acórdão embargado (peça 32) :
	a) justificou-se a extensão da pena de inidoneidade com base em várias normas estranhas ao controle de contas, menos no art. 46 da Lei 8.443/1992;
	b) apoiou-se em precedentes que definitivamente não se amoldam ao presente caso (v.g. Acórdão 1831/2014-TCU-Plenário) ;
	c) houve uma guinada na orientação jurisprudencial do TCU, de forma que haveria a necessidade de prever um "regime de transição", à luz do art. 23 da Lei de Introdução às Normas do Direito Brasileiro;
	d) há omissão porque não se expôs as razões pelas quais se considerou que os precedentes mencionados pela embargante em suas oitivas (Acórdãos Plenário 928/2008 e 2.304/2009) não se aplicam;
e) houve obscuridade ao se utilizar de premissas e conclusões "para supostamente subsidiar a comprovação de um ilícito, mas que, na verdade, revelam o oposto: decisões administrativas lícitas que, em momento algum tiveram fins ilícitos ou deixaram de ser transparentes, nem mesmo após a condenação da MPE MONTAGENS, sem que nada tivesse sido oculto ou modificado com o fim de "apagar" a origem semelhante das aludidas empresas";
f) houve obscuridade ao se usar uma cronologia de eventos da Operação Lava Jato para caracterizar a suposta prática de atos fraudulentos pela MPE Montagens para burlar a aplicação de uma possível e futura sanção;
g) houve contradição e obscuridade na análise da estrutura societária das empresas com a denominação MPE para demonstrar que a embargante faria parte do mesmo grupo empresarial; e
h) houve contradição nos elementos empregados para concluir que a MPE Montagens e a embargante possuem sócios e diretores em comum.
III
9.	Em relação à fundamentação jurídica do entendimento exposto no acórdão combatido, trago as seguintes considerações constantes no voto condutor dessa decisão:
34.	"Cabe analisar, ainda, de acordo com os fatos pelos quais a representada foi instada a se manifestar, a hipótese em que a empresa sancionada é sucedida de forma fraudulenta por outra empresa em suas atividades econômicas. Trata-se da situação prevista nos arts. 4º, caput e parágrafo 1º, e 5º, inciso IV, alínea "e", da Lei Anticorrupção:
"Art. 4º Subsiste a responsabilidade da pessoa jurídica na hipótese de alteração contratual, transformação, incorporação, fusão ou cisão societária.
§ 1º Nas hipóteses de fusão e incorporação, a responsabilidade da sucessora será restrita à obrigação de pagamento de multa e reparação integral do dano causado, até o limite do patrimônio transferido, não lhe sendo aplicáveis as demais sanções previstas nesta Lei decorrentes de atos e fatos ocorridos antes da data da fusão ou incorporação, exceto no caso de simulação ou evidente intuito de fraude, devidamente comprovados.
Art. 5º Constituem atos lesivos à administração pública, ... que atentem contra o patrimônio público nacional ou estrangeiro, contra princípios da administração pública ou contra os compromissos internacionais assumidos pelo Brasil, assim definidos: ...
IV - no tocante a licitações e contratos: ...
e) criar, de modo fraudulento ou irregular, pessoa jurídica para participar de licitação pública ou celebrar contrato administrativo;" (grifou-se) . 
35.	Ou seja, em estando determinada empresa impedida de participar de licitações públicas, seus sócios/administradores constituem uma outra sociedade empresária com o objetivo específico de continuar as atividades da primeira sem as restrições que a acometiam, com evidente intuito de fraude. 
36.	Trata-se de vício de simulação, mediante a utilização de pessoa interposta, que acarreta a nulidade dos negócios jurídicos, nos termos do art. 167 do Código Civil.
37.	Sobre a matéria, o Superior Tribunal de Justiça possui o seguinte entendimento:
"A constituição de nova sociedade, com o mesmo objeto social, com os mesmos sócios e com o mesmo endereço, em substituição a outra declarada inidônea para licitar com a Administração Pública Estadual, com o objetivo de burlar a aplicação da sanção administrativa, constitui abuso de forma e fraude à Lei de Licitações Lei nº 8.666/93, de modo a possibilitar a aplicação da teoria da desconsideração da personalidade jurídica para estenderem-se os efeitos da sanção administrativa à nova sociedade constituída.
A Administração Pública pode, em observância ao princípio da moralidade administrativa e da indisponibilidade dos interesses públicos tutelados, desconsiderar a personalidade jurídica de sociedade constituída com abuso de forma e fraude à lei, desde que facultado ao administrado o contraditório e a ampla defesa em processo administrativo regular.
Recurso a que se nega provimento." (RMS 15.166/BA, Rel. Ministro Castro Meira, 2ª Turma, julgado em 7/8.2003) .
38.	No âmbito do TCU, cabe destacar o seguinte provimento jurisdicional que direciona a jurisprudência desta Corte:
	Acórdão 495/2013-TCU-Plenário:
	"9.5. recomendar à Secretaria de Logística e Tecnologia da Informação do Ministério do Planejamento, Orçamento e Gestão que:...
9.5.3. oriente todos os órgãos/entidades do Governo Federal, caso nova sociedade empresária tenha sido constituída com o mesmo objeto e por qualquer um dos sócios e/ou administradores de empresas declaradas inidôneas, após a aplicação dessa sanção e no prazo de sua vigência, nos termos do o art. 46 da Lei 8.443/92, a adotar as providências necessárias à inibição de sua participação em licitações, em processo administrativo específico, assegurado o contraditório e a ampla defesa a todos os interessados."  (grifou-se) . 
40.	Em suma, na hipótese de sucessão fraudulenta cabe estender à sucessora os efeitos da sanção de inidoneidade aplicada à sucedida."  (grifou-se) . 
10.	Ou seja, nos termos do princípio da moralidade administrativa e da indisponibilidade dos interesses públicos tutelados, da jurisprudência do Superior Tribunal de Justiça e desta Corte de Contas, manifestou-se o entendimento de que na hipótese de sucessão fraudulenta cabe estender à sucessora os efeitos da sanção de inidoneidade aplicada à sucedida com fulcro no art. 46 da Lei 8.666/1993.
11.	É verdade que esses precedentes possuem a circunstância de a declaração de inidoneidade ser, primeiramente, aplicada a uma empresa para, posteriormente e em razão do abuso da personalidade jurídica, o impedimento para participar de licitações ser estendido à sucessora.
12.	Assim, em relação ao argumento recursal de que os precedentes citados no acórdão embargado não se amoldariam ao caso concreto, menciono os seguintes fundamentos dessa decisão:
"Veja-se que esses julgados apresentam alguns elementos que seriam demonstrativos de fraude e que podem ser parâmetros úteis na identificação da ocorrência. Entretanto, não consistem em requisitos que devem ser obrigatória e cumulativamente observados em todos as situações, devendo a questão de fraude sucessória ser examinada em cada caso concreto. ...
Como visto, a jurisprudência desta Corte sinaliza que são considerados fraudulentos os atos praticados depois da aplicação da penalidade restritiva de direito, os quais indicam o intento de burlar a aplicação da sanção administrativa.
	Nada impede, contudo, que a fraude ocorra antes da aplicação da sanção, quando os sócios/administradores, cientes dos ilícitos cometidos e das consequências potencialmente daí advindas, procurem se resguardar esvaziando a empresa utilizada para o cometimento dos ilícitos e operacionalizando uma outra sem as máculas da anterior.
	Entendimento diverso estimularia sobremaneira a impunidade e a prática de ilícitos, pois bastaria determinada pessoa jurídica cometer uma série de fraudes em licitações e, na sequência, antes mesmo de qualquer início de apuração dos fatos, transferir suas atividades para uma sucessora, a qual estaria imune à persecução estatal." (grifou-se) . 
13.	Ou seja, foi exposto que os requisitos para a configuração da fraude sucessória devem ser verificados em cada caso concreto. 
14.	Destaque-se, outrossim, que ao contrário do afirmado pelos embargantes, não houve guinada na orientação jurisprudencial do TCU, pois, ao se tratar de uma situação inédita perante esta Corte (realização da sucessão fraudulenta antes da declaração de inidoneidade) , apenas se efetuou a subsunção dos fatos às normas. Haveria mudança jurisprudencial caso esta Corte tivesse atuado anteriormente de forma diversa para casos idênticos, o que não ocorreu.
15.	De qualquer forma, apenas para argumentar, não haveria óbices para que houvesse mudança de entendimento jurisprudencial, desde que, de acordo com o art. 489, inciso VI, do Código de Processo Civil (aplicável subsidiariamente no âmbito desta Corte - art. 298 do Regimento Interno do TCU) , fossem expostas as razões para a superação do entendimento, o que de fato ocorreu caso se entenda que houve alteração da jurisprudência.
16.	Outrossim, não possui lugar a aplicação do art. 23 da Lei de Introdução às Normas do Direito Brasileiro - LINDB:
"23.  A decisão administrativa, controladora ou judicial que estabelecer interpretação ou orientação nova sobre norma de conteúdo indeterminado, impondo novo dever ou novo condicionamento de direito, deverá prever regime de transição quando indispensável para que o novo dever ou condicionamento de direito seja cumprido de modo proporcional, equânime e eficiente e sem prejuízo aos interesses gerais."   
17.	Ora essa norma busca propiciar segurança jurídica aos gestores e administrados acerca de atos que praticaram de boa-fé e de acordo com os entendimentos então vigentes. Não se trata da proteção daqueles que cometeram atos ilícitos, como no presente caso.
IV
18.	Quanto ao mencionado Acórdão 1831/2014-TCU-Plenário, observo que ele assim dispôs em seu voto condutor:
"2. De fato, a R.E. Engenharia Ltda. - ME possui a mesma composição societária que a Adler, como se verifica a partir das pesquisas feitas no CNPJ, autuadas sob as peças 5 e 6. Apesar de essa empresa ter sido criada em 2006, antes, portanto, da sanção de inidoneidade, efetivada em 11/08/2011 (peça 4) , ela incorporou a Adler em 09/12/2011 (peça 9, p. 13) , absorvendo todo seu acervo técnico, além de sucedê-la nos contratos em curso.
3. Obviamente, tal manobra teve a intenção de contornar o impedimento legal aplicado à Adler, devendo ser tolhida por esta Corte de Contas. A fraude, aqui, configura-se a partir da assunção do acervo técnico e humano e dos contratos da Adler pela R. E. Engenharia. A transferência de toda a capacidade operacional de uma entidade para outra evidencia o propósito de dar continuidade às atividades da empresa inidônea sob nova denominação." (grifou-se) . 
19.	Com base nesse acórdão, a unidade técnica manifestou o entendimento de que na contratação em questão teria sido praticada nova fraude, de forma que caberia a aplicação de outra sanção à MPE Engenharia e Serviços S.A e não somente estender a ela os efeitos da sanção aplicada à empresa sucedida.
20.	Entretanto, essa proposta da unidade técnica foi afastada nos seguintes termos constante do voto condutor do acórdão embargado:
"o termo inicial de declaração de inidoneidade da sociedade MPE Montagens e Projetos Especiais S.A. somente começou a viger a partir de 17/5/2018, data do trânsito em julgado da decisão sancionatória (peça 104 do TC Processo 013.387/2017-0) . No entanto, a contratação em questão ocorreu em 19/2/2018 (peça 30, p. 25) . Assim, quando da licitação em comento, a mencionada empresa não detinha a condição de inidônea, de forma que não cabe falar em fraude em decorrência da participação de sua sucessora na licitação tratada nestes autos."
21.	Em relação aos Acórdãos Plenário 928/2008 e 2.304/2009, os quais não teriam sido considerados por esta Corte, apesar de apontados pela sociedade em sua defesa, registro que foi indicado no voto condutor da decisão embargada o provimento jurisdicional que direcionava a jurisprudência desta Corte (Acórdão 495/2013-TCU-Plenário) , indicando que essas duas primeiras decisões não mais refletiam o entendimento do TCU. 
22.	Outrossim, mais uma vez registro que constou do voto embargado que as fraudes sucessórias devem ser analisadas de acordo com cada caso concreto, não havendo em se falar que circunstâncias de precedentes anteriores vinculem de forma inexorável a formação de juízo de valor em julgados futuros.
V
23.	Trato agora da suposta obscuridade assim descrita pela embargante "para supostamente subsidiar a comprovação de um ilícito, mas que, na verdade, revelam o oposto: decisões administrativas lícitas que, em momento algum tiveram fins ilícitos ou deixaram de ser transparentes, nem mesmo após a condenação da MPE MONTAGENS, sem que nada tivesse sido oculto ou modificado com o fim de "apagar" a origem semelhante das aludidas empresas". (grifou-se) . 
24.	A seguir, transcrevo a análise constante do voto condutor da decisão embargada a que se refere a embargante:
Compulsando os elementos do Pregão 35/2017 no Comprasnet, verifico que, em 3/3/2015, a MPE Montagens e Projetos Especiais S.A. sofreu um processo de cisão e parte de seu patrimônio foi incorporado à MPE Engenharia e Serviços S.A., a qual passou a contar com parte do acervo técnico da primeira. Consoante a ata da assembleia geral ordinária e o protocolo de cisão da empresa MPE Montagens, o acervo técnico transferido constituiu em:
"A MPE Engenharia e Serviços S.A. somente sucederá a MPE Montagens e Projetos Especiais S.A. nos direitos e obrigações transferidos em decorrência da incorporação do acervo cindido ..." (peça 37, p. 3) 
"Este acervo técnico é constituído pelo currículo, expertise e experiências, representado pelos atestados de execução de obras e serviços emitidos por contratantes de ser serviços públicos ou privados, constantes da relação anexa..." (grifou-se) . (peça 37, p. 22) 
58.	Em 27/8/2015, ocorreu a segunda cisão nos mesmos termos da primeira, ou seja, transferência de parte do acervo técnico da MPE Montagens e Projetos Especiais S.A. para a MPE Engenharia e Serviços S.A.. Em 25/2/2016, 10/5/2017 e 11/8/2017 ocorreram as terceira, quinta e sétima cisões da MPE Montagens e Projetos Especiais S.A., nos mesmos moldes das anteriores. (peça 37) 
59.	Desses documentos cabe a constatação de que a empresa MPE Montagens e Projetos Especiais S.A. transferiu parcela significativa de seu acervo técnico para a MPE Engenharia e Serviços S.A. Esta, por sua vez, utilizou-se desse acervo para fins de habilitação técnica na licitação em questão.
60.	Ou seja, há fundados elementos indicativos de que a empresa MPE Engenharia e Serviços S.A. está atuando como sucessora da MPE Montagens e Projetos Especiais S.A. 
61.	A partir de junho de 2015, depois da transferência do acervo técnico, a empresa passou a firmar diversos contratos com a administração pública federal (em consulta ao SIASG verifica-se que foram firmados cerca de 26 contratos no período de 2015 a 2018) (peça 56) .
62.	Chama a atenção que todas as transferências de acervo técnico ocorreram a título gratuito, demonstrando que as duas empresas estavam sob um comando coordenado, pois não há por que uma empresa transferir para outra seu acervo técnico sem ônus a não ser que haja uma relação de interdependência entre ambas.
63.	Está permitida, portanto, a conclusão de que, apesar de ter sido criada em 2001, a MPE Engenharia e Serviços S.A. somente passou a atuar operacionalmente, ao menos em atividades similares ao objeto da licitação aqui tratada, a partir da primeira cisão da MPE Montagens e Projetos Especiais. Por outro lado, constata-se um esvaziamento operacional desta última, o que faz com que a sanção aplicada pelo TCU tenha sua efetividade mitigada ou anulada."  (grifou-se) . 
25.	Na verdade, verifico que a embargante não apresenta de forma objetiva nenhuma obscuridade, buscando rediscutir a matéria ao argumentar que foram lícitos os procedimentos de sucessão empresarial, o que é incabível por meio de embargos.
26.	De qualquer forma, cabe consignar que não se discute o rearranjo societário do Grupo MPE em si. O que se afirma é que esses rearranjos podem, como no presente caso, serem considerados fraudulentos quando provocam a perda de efetividade do poder sancionador estatal. 
27.	Em outras palavras, não se entendeu que seriam nulas as modificações societárias e tampouco que o Grupo MPE não as pudesse fazer de acordo com suas conveniências empresariais, mas sim que essas restruturações não possuem o condão de "apagar" na prática as consequências dos ilícitos praticados por empresas do grupo. 
VI
28.	Outra suposta obscuridade apontada diz respeito ao uso da cronologia de eventos da Operação Lava Jato para caracterizar a prática de atos fraudulentos pela MPE Montagens, de forma a burlar a aplicação de uma possível e futura sanção.
29.	Nesse caso, a matéria assim foi fundamentada por esta Corte de Contas:
	"cabe analisar a cronologia dos acontecimentos que levaram à penalização da sociedade empresária MPE Montagens e Projetos Especiais S.A.:
	- em 2009, cartel, integrado por essa sociedade empresária, frauda diversas licitações conduzidas pela Petrobras, relacionadas a obras de implantação da Refinaria Abreu e Lima em Pernambuco;
- em 17/3/2014, foi deflagrada a "Operação Lava Jato", que revelou a existência de um esquema criminoso na Petrobras que envolvia a prática de crimes contra a ordem pública, corrupção e lavagem de dinheiro, com a formação de um poderoso cartel, incluindo a MPE Montagens e Projetos Especiais S.A.;
	- em 9/12/2014, planilhas apreendidas pela Polícia Federal na sede da empresa Engevix indicam a forma de operacionalização do cartel, a participação da empresa MPE Montagens e Projetos Especiais S.A. e as obras que seriam a ela atribuídas (peça 35, p. 2-3, 5-7, 12-13, 21 e 23, do TC Processo 013.387/2017-0) ;
- em 19/3/2015, foi firmado acordo de leniência junto ao Cade em que era descrita a conduta fraudulenta do mencionado cartel (peça 31 do TC Processo 013.387/2017-0) ;
	- em 11/11/2015, a Polícia Federal emite o Laudo Pericial 2.44/2015 descrevendo a atuação do cartel (peças 26-29 do TC Processo 013.387/2017-0) ; 
	- de 11/12/2014 e 28/4/2016, foram efetuadas nove denúncias junto à 13ª Vara da Justiça Federal em Curitiba/PR, dando conta da atuação do cartel integrado também pela MPE Montagens e Projetos Especiais S.A.;
- em 2/6/2016, foi efetuada representação por unidade técnica deste Tribunal acerca de fraudes na Rnest, incluindo a participação da MPE Montagens e Projetos Especiais S.A. (peça 42 do TC Processo 013.387/2017-0) ;
- em 22/6/2016, foi determinada a oitiva da empresa para que se manifestasse sobre os elementos indicativos de fraude em licitações para a implantação da Rnest (Acórdão 1583/2016-TCU-Plenário) ;
- em 21/2/2018, a empresa foi declarada inidônea pelo TCU (Acórdão 300/2018-TCU-Plenário) ;
68.	Dessas informações, pode-se depreender que, ao iniciar o procedimento sucessório entre as empresas do Grupo MPE em 27/8/2015, os dirigentes do grupo tinham conhecimento de que o esquema criminoso do qual participaram havia sido descoberto, de forma que seria iminente a aplicação de penalidades à empresa utilizada para as fraudes - MPE Montagens e Projetos Especiais S.A. 
69.	Cabe, pois, concluir que os dirigentes do conjunto de empresas buscaram preservar as atividades econômicas do Grupo MPE, então exercidas pela MPE Montagens e Projetos Especiais S.A., mediante um processo de sucessão fraudulento para outra sociedade empresária do conglomerado."  (grifou-se) . 
30.	A embargante fez as seguintes considerações:
"Ora, essa espécie de argumento deve ser contestada porque nada comprova. Tais eventos não se prestam a demonstrar rigorosamente nada que diga respeito ao processo aqui examinado. São totalmente desconexos e obscuros, pois não se consegue evidenciar de forma clara e objetiva qual sua relação com os fatos aqui apurados. ...
Em tese, a cronologia apresentada teria exclusiva relação com a MPE MONTAGENS. Nenhum daqueles fatos são imputados ou sequer relacionados à atuação da MPE ENGENHARIA. 
Portanto, foram empregadas premissas que não guardam conexão nem são afetas ao presente caso e caracterizam obscuridades que invalidam o julgamento." (grifou-se) . 
31.	Mais uma vez verifico que a motivação do voto condutor do acórdão embargado não padece de obscuridade. Está bem evidenciado que a cronologia dos fatos da Operação Lava Jato guarda relação com o processo de sucessão empresarial, de forma que restou justificada a conclusão adotada, de acordo com os elementos constantes dos autos.
VII
32.	Outra alegação diz respeito à suposta contradição na análise da estrutura societária das empresas com a denominação MPE. Para tanto, é argumentado que a MPE Engenharia e Serviços S.A. não tem nenhuma relação com a MPE Participações em Infraestrutura S.A. (maior acionista da MPE Montagens e Projetos Especiais S.A.) ou com MPE Montagens. Outrossim, é afirmado que a identidade de sócios deve ser total ou substancial para ser caracterizada uma sucessão fraudulenta.
33.	De início, cabe destacar que o principal fundamento do acórdão recorrido é que, quando da efetivação da sucessão empresarial, ambas as empresas faziam parte do mesmo grupo empresarial, caracterizando a responsabilidade da sucessora sobre os ilícitos praticados pela sucedida, de acordo com as justificativas antes mencionadas.
34.	Assim, transcrevo os seguintes trechos do voto condutor da decisão questionada:
"cabe averiguar se a sociedade empresária contratada, MPE Engenharia e Serviços S.A., está sendo utilizada com objetivo fraudulento de forma a permitir que a sociedade empresária MPE Montagens e Projetos Especiais S.A. escape da sanção a ela imposta por esta Corte de Contas.
42.	A empresa MPE Engenharia e Serviços S.A. foi criada em 10/9/2001, enquanto a empresa MPE Montagens e Projetos Especiais S/A foi criada em 21/12/1987 (peça 1, p. 21) .
43.	Consoante apontado pela unidade técnica, "há indícios robustos da relação entre essas empresas, que seriam ou teriam sido integrantes do denominado Grupo MPE, como: a própria nomenclatura, a localização no mesmo edifício apesar de andares diferentes, o mesmo contador, o mesmo domínio do endereço de e-mail dos sócios (@grupompe.com.br) , além de sócios em comum em determinados momentos, conforme consulta a bases de dados da Administração Pública." (grifou-se) . 
44.	Consoante a lista de acionistas presentes nas assembleias gerais da MPE Montagens e Projetos Especiais S.A., nos exercícios de 2003 a 2013, a MPE Participações em Engenharia e Serviços - detinha 89,24% do capital dessa primeira empresa (peças 23, p. 8; e 30, p. 95 e 106) .
45.	Consulta na internet, efetuada pela unidade técnica revelou que a MPE Participações em Engenharia e Serviços S.A., passou a ser denominada MPE Engenharia e Serviços S.A., mediante a alteração do nome empresarial da sociedade em 3/4/2014 (peça 55, p. 15-17) .
46.	No período de 2014 a 2017, de acordo com a lista de acionistas presentes nas assembleias gerais da MPE Montagens e Projetos Especiais S.A., a MPE Engenharia e Serviços S.A. detinha 89,24% do capital dessa primeira empresa (peça 30, p. 88, 116) . 
47.	A partir de 27/11/2018, a MPE Montagens e Projetos Especiais S.A. passou a ser controlada pela empresa MPE Participações em Infraestrutura S.A., holding do grupo MPE (peça 115, p. 1) .
48.	Já a partir de15/4/2019, a empresa MPE Engenharia e Serviços S.A. passou a ser controlada exclusivamente por pessoa físicas (peça 114, p. 1) . 
49.	Constata-se, pois que, quando da declaração de inidoneidade da empresa MPE Montagens e Projetos Especiais S.A. e quando da contratação ora em análise da MPE Engenharia e Serviços S.A., a primeira era controlada pela segunda. Ou seja, ambas faziam parte de um mesmo grupo econômico.
50.	Essa constatação é corroborada pela cópia de notícia publicada no jornal Valor Econômico em 17/5/2016, a qual foi trazida aos autos pela própria representada:
	"Em 2014, a MPE foi citada por delatores a Operação Lava-Jato entre empresas que pagaram propinas em áreas de abastecimento da estatal. Uma das empresas do grupo, a MPE Montagem e Projetos Especiais, ficou impedida de contratar com a Petrobras. ... 
	Ontem, a MPE Engenharia e Serviços, a holding de engenharia, divulgou o balanço de 2015 ..." (grifou-se) . 
51.	Consoante exposto no relatório, complementam o conjunto probatório da existência de grupo econômico: 
"i) a existência de um sócio comum entre as duas empresas (Sr. Marcelo de Castro Faria Ferreira) à época do trânsito em julgado do Acórdão 300/2018-TCU-Plenário, em 17/5/2018; e 
ii) a saída dos diretores Srs. Segismar Pagotto e Angel Gomes da MPE Montagens em 24/11/2017, com ida para o quadro societário da MPE Engenharia em setembro/2018, como Presidente e Diretor, respectivamente (conforme exposto item 25 desta instrução) ." (grifou-se) . 
52.	Os representantes da empresa MPE Engenharia e Serviços S.A. - hoje controlada somente por pessoas físicas - buscam demonstrar que atualmente ela não possui vínculo com a MPE Montagens e Projetos Especiais S.A. - hoje controlada pela holding."  (grifou-se) . 
35.	Nessa linha, embora tenham sido feitas considerações a respeito no voto condutor do acórdão embargado, pouco importa a atual relação societária entre a MPE Engenharia e Serviços S.A e a MPE Participações em Infraestrutura S.A. O que interessa é que o Grupo MPE esvaziou operacionalmente empresa controlada, responsável pela prática de diversos ilícitos, e transferiu essa competência operacional para outra controlada do grupo, caracterizando uma tentativa de blindagem do Grupo MPE em relação aos lícitos praticados por essa primeira controlada.
36.	Até porque pode-se entender como parte do modus operandi do procedimento de blindagem que haja uma separação dos quadros societários de ambas as empresas então controladas, de forma a dar aparência de legalidade à fuga de responsabilidades.
37.	Em suma, está bem evidenciada a situação societária das empresas quando da ocorrência da sucessão empresarial, de forma que não procedem as alegações recursais. 
38.	Outrossim, cabe observar que a existência de sócios em comum entre as duas empresas em determinados marcos temporais apenas foi mencionado a título de reforço para demostrar a origem em comum dessas duas empresas. Não há qualquer contradição a respeito.
VIII
39.	Em sendo assim, por não terem sido confirmadas as omissões, obscuridades e contradições apontadas, cabe rejeitar os presentes embargos de declaração.
40.	Diante do exposto, voto por que o Tribunal adote o acórdão que ora submeto à deliberação deste Colegiado. 
TCU, Sala das Sessões Ministro Luciano Brandão Alves de Souza, em 24 de junho de 2020.
BENJAMIN ZYMLER 
Relator